【裁判字號】    95,上更(一),126
【裁判日期】    950908
【裁判案由】    誣告
【裁判全文】
臺灣高等法院刑事判決             95年度上更(一)字第126號
  上  訴  人
  即自訴人    丙○○
  自訴代理人  曾國龍律師
  上  訴  人
  即  被  告  甲○○
              乙○○
  共      同
  選任辯護人  黃哲東律師
              黃國堂律師
              徐士斌律師
上列上訴人因被告誣告案件，不服臺灣板橋地方法院88年度自字
第262號，中華民國91年4月10日第一審判決（併辦案號：臺灣士
林地方法院檢察署88年度偵字第4852號），提起上訴，經判決後
，由最高法院發回更審，本院判決如下：
    主  文
原判決撤銷。
甲○○、乙○○共同意圖他人受刑事處分，向該管公務員誣告，
各處有期徒刑陸月，均緩刑年。
    事  實
一、甲○○與乙○○為夫妻。甲○○於民國（下同） 67年8月11
    日，因辦理土地繼承登記所需，曾向臺北縣五股鄉戶政事務
    所（下稱五股戶政所）申請辦理印鑑登記。 78年11月3日，
    甲○○並以原印鑑遺失為由，向五股戶政所申請辦理印鑑變
    更登記，並同時申請印鑑證明。78年12月間，因丙○○欲向
    臺北縣新莊市農會（下稱新莊市農會）申請貸款，乃邀甲○○、乙○○二人擔任連帶保證人，經獲渠等二人同意，而於
    78  年12月29日由甲○○攜帶其身分證件、戶籍謄本、五股
    戶政所前開變更後之印鑑及印鑑證明、甲○○所有坐落臺北
    市○○區○○段三小段五八三、五九二地號土地之所有權狀
    正本；另乙○○攜帶其身分證件、印章等物，並與丙○○共
    同偕同委任之邵豐田代書前往新莊市農會頭前分部，由丙○○以其名義向新莊市農會申請貸款新臺幣（下同） 960萬元
    ，而由甲○○、乙○○共同擔任連帶保證人並簽訂連帶保證
    契約書，甲○○並提供其所有坐落臺北市○○區○○段三小
    段五八三、五九二地號土地為擔保品，設定抵押權予新莊市
    農會，並由甲○○在設定抵押權之文件上蓋用上揭變更後之
    印鑑章及簽名，暨簽訂切結書，且由承辦員陳進興辦理下完
    成貸款、對保之手續，丙○○並簽立收據、申請書以領回上
    開二張土地權狀。嗣於78年12月30日，由邵豐田代書檢具甲○○、丙○○戶籍謄本、上開土地所有權狀二紙、委託書、
    設定抵押權契約書等文件，向臺北市士林地政事務所（下稱
    士林地政所）申請辦理抵押權設定登記。該新莊市農會迨完
    成抵押權設定登記手續，即核撥八百萬元至丙○○帳戶中。
    甲○○明知其有於 78年11月3日，向五股戶政所申請辦理印
    鑑變更登記，並與乙○○均同意擔任丙○○向新莊市農會貸
    款之連帶保證人，且親自於上揭連帶保證書及辦理抵押權設
    定契約書等文件上簽名及蓋章，竟基於意圖使丙○○受刑事
    處分之犯意聯絡，先於 87年4月17日，由甲○○具名向受理
    犯罪偵查之公務機關法務部調查局呈寄檢舉書三紙、補充檢
    舉理由書一紙，復於 88年2月11日，由甲○○、乙○○共同
    委任孫域律師為代理人，向臺灣士林地方法院檢察署提起告
    訴，先後捏稱略以：「丙○○於 78年11月3日，偽刻甲○○
    之印章及偽造其簽名，向五股戶政所申請註銷及變更甲○○
    之原印鑑登記，復假冒甲○○之名義，加蓋前述偽造之印章
    ，向五股戶政所申請甲○○之印鑑證明。後又持甲○○之印
    鑑、印鑑證明、土地所有權狀、身分證影本、戶籍謄本等文
    件，及乙○○之身分證、印章等件，勾串新莊市農會人員，
    擅將甲○○所有坐落臺北市○○區○○段三小段五八三、五
    九二地號之二筆土地，提供擔保向新莊市農會詐貸八百萬元
    。」之事實，誣指丙○○，使丙○○涉犯偽造文書等罪嫌有
    使丙○○因而受刑事追訴之虞，嗣經臺灣士林地方法院檢察
    署檢察官偵查後，於89年9月13日對丙○○為不起訴處分。
二、案經丙○○向台灣士林地方法院提起自訴。
    理  由
一、被告甲○○經合法傳喚無正當理由未於本院言詞辯論期日到
    庭，爰不待其陳述逕行判決，合先敘明。
二、訊據被告甲○○、乙○○供承曾以甲○○具名，於 87年4月
    17日向法務部調查局呈寄檢舉書三紙、補充檢舉理由書一紙
    ，指訴丙○○涉有偽造文書及偽造有價證券罪嫌；其書狀內
    稱：其因查閱土地登記謄本，發現其所有坐落臺北市○○區
    ○○段三小段五八三、五九二地號土地，竟已提供為債務人
    丙○○設定抵押，後經查證始知其在臺北縣五股鄉戶政事務
    所申辦之印鑑證明，已於七十八年間遭冒名變更，後又發現
    丙○○向臺北縣新莊市農會貸款時之資料中，該連帶保證人
    「甲○○」之印章，與冒名變更印鑑之印文相似，應均為丙○○所偽造，而檢舉丙○○、臺北縣新莊市農會、臺北市士
    林地政事務所、臺北縣五股鄉戶政事務所勾串違法等語，嗣
    於 88年2月11日，由甲○○、乙○○共同具名，委任孫域律
    師直接向臺灣士林地方法院檢察署提出告訴，指控自訴人丙○○涉有偽造文書及偽造有價證券罪嫌之事實，並有該檢舉
    書、檢舉理由書在卷及臺灣士林地方法院檢察署88年度偵字
    第2218號偵查影印卷宗可參（見原審卷  (一) 第100頁至第
    104 頁），惟均矢口否認有上述誣告犯行，並均辯稱：渠等
    並未於 78年11月3日前往五股戶政所辦理變更甲○○之印鑑
    ，亦無於78年間擔任丙○○向新莊市農會貸款之連帶保證人
    ，並未提供甲○○所有地號583、592號土地為新莊市農會設
    定抵押，渠等始因此向法務部調查局檢舉及向臺灣士林地方
    法院檢察署提出告訴，渠等並未誣告云云。經查：
(一)於 78年11月3日有以被告甲○○名義，向五股戶政所申請辦
    理印鑑變更登記，並同時申請印鑑證明，此有 78年11月3日
    五股戶政所「甲○○」申請印鑑變更登記之申請書及印鑑證
    明申請書在卷可稽，另自訴人丙○○因向臺北縣新莊市農會
    申請貸款，而於78年12月29日有以被告甲○○、乙○○名義
    分別出具約定書，同意擔任連帶保證人，有約定書 2份在卷
    可參（見原審卷 (一) 第205頁至209頁），又於78年12月29
    日，由權利人臺北縣新莊市農會、債務人丙○○及義務人甲○○簽立抵押權設定契約書，而以被告甲○○所有坐落臺北
    市○○區○○段參小段583、592地號土地，於78年12月30日
    向士林地政所設定 960萬元之抵押權予臺北縣新莊市農會，
    亦有抵押權設定契約書等文件在卷可參。
(二)被告甲○○雖辯稱並無於 78年11月3日至五股鄉戶政事務所
    辦理變更印鑑，並與被告乙○○復均辯稱並無擔任丙○○向
    新莊市農會貸款之連帶保證人，亦無前往新莊市農會簽立何
    文件，是丙○○偽刻印章，冒用甲○○名義去辦理印鑑變更
    及在上開連帶保證書及抵押權設定契約書等文件上偽造渠等
    簽名及蓋用印章等語，惟查依印鑑登記辦法第六條規定，申
    請印鑑變更或註銷登記，應由當事人親自填具變更或註銷登
    記申請書，另依卷附臺北縣五股鄉戶政事務所戶籍登記簡政
    便民服務手冊第20頁關於印鑑登記及證明應附繳書件及注意
    事項第一項規定：申辦印鑑登記者如係年滿二十歲之成年人
    須親自辦理，且須提出當事人之國民身分證正本，至辦理變
    更印鑑登記者，依第六項規定，要件同申辦印鑑登記之要件
    （見原審卷 (一) 第28頁），是以年滿二十歲之人辦理印鑑
    變更登記，須本人親自到場始得為之。又經原審法院三重簡
    易庭向五股戶政所函詢變更印鑑之程序，經回覆稱應持驗申
    請人之國民身分證，並未放寬得以影本代之，且依印鑑登記
    辦法第六條規定，申請印鑑變更或註銷登記，應親自辦理等
    語，有該所88年12月8日北縣五戶字第4552號函在卷可稽（
    見原審卷 (三) 第76頁），另證人即五股戶政所主任紀愛春
    於另案被告等訴請確認本票債權不存在事件言詞辯論時到庭
    結證稱：一般辦理印鑑變更需本人攜帶身分證、印章至戶政
    事務所辦理，不可委託他人，印鑑變更申請書如當事人不會
    寫字，渠等可以代填，如本人有到場，請人幫忙填寫，渠等
    亦會接受辦理等語（見原審卷 (二)第387頁），而參酌被告
    甲○○亦供稱身分證並未遺失等語，是依上所述，於78年11
    月 3日向五股戶政所辦理印鑑變更登記顯係被告甲○○親自
    所為，應堪認定。至被告甲○○雖以 78年11月3日申請印鑑
    變更申請書上之「甲○○」簽名筆跡非其所為置辯，而經原
    審法院將該申請印鑑變更申請書上之「甲○○」簽名筆跡與
    被告甲○○自承為真正之五股鄉農會（開戶）資料上之「甲○○」簽名筆跡，送內政部警政署刑事警察局鑑定結果，固
    認二者不同，有該局91年1月30日刑鑑字第14680號鑑定通知
    書在卷可參，惟查經原審法院函詢台北縣五股鄉戶政事務所
    辦理印鑑證明或變更，是否要求申請人親自簽名，或簽名蓋
    章其一即可，據該所函覆：依印鑑登記辦法第5條規定：「
    申請印鑑登記應由當事人填具印鑑登記申請書及印鑑條各一
    份親自辦理．．．。」，第 6條規定：「申請印鑑變更或註
    銷登記，應由當事人填具變更或註銷登記申請書比照前條規
    定辦理．．．」，次依戶籍法第30條規定：「申請登記書，
    應由申請人簽名或蓋章；以言詞為申請時，戶政事務所應代
    填申請書，必要時應向申請人朗讀後由其簽名或蓋章」，故
    辦理印鑑證明或印鑑變更由申請人在申請書上簽名或蓋章均
    可辦理，另依證人紀愛春上揭所述，辦理印鑑變更固需本人
    親自到場，惟印鑑變更申請書內容並非必由本人親筆填寫，
    即由他人代筆，亦無不可，是本件五股戶政所上開甲○○印
    鑑變更申請書、印鑑證明書上被告甲○○之簽名縱非其本人
    親簽，惟既由被告甲○○親自申請，並蓋用印章於其上，自
    上難執此即據以遽認係自訴人丙○○所冒名申請。是被告甲○○所辯並無於 78年11月3日前往五股戶政所辦理印鑑變更
    云云，殊非事實，要無足採。
(三)經臺灣士林地方檢察署函詢新莊市農會關於貸款之程序，而
    據該農會函覆稱：辦理抵押借款於第一次應提供所有權狀、
    印鑑證明正本及戶籍資料以辦理抵押權設定，同時債務人及
    保證人應親自攜帶身分證至農會辦理對保手續，簽定約定書
    並約定使用之印鑑﹔抵押權設定契約書係由雙方委任代書代
    為書寫，並由權利人、債務人、義務人及連帶保證人蓋章送
    地政事務所辦理設定手續等語，有該農會88年11月10日莊市
    農信字第一二二○號函附卷可參（見原審卷 (二)第212頁）
    ，則自訴人丙○○如於78年12月29日欲向新莊市農會申請貸
    款，並欲以被告甲○○所有坐落臺北市○○區○○段三小段
    五八三、五九二地號之二筆土地辦理抵押權登記予新莊市農
    會時，被告即保證人甲○○、乙○○均需親自攜帶身分證至
    農會辦理對保手續，並於借款申請書等文件蓋用向五股戶政
    所申請之印鑑證明上之印鑑，且於辦理抵押權設定時，被告
    甲○○、乙○○亦須於抵押權設定契約書等文件上簽名及蓋
    章。此證人即代書邵豐田於原審法院審理時到庭結證稱：伊
    因職務關係，過去即認識丙○○、甲○○、乙○○等人，78
    年12月間，甲○○所有坐落臺北市○○區○○段583號、592
    地號土地為丙○○擔保，向新莊市農會辦理抵押貸款，丙○○與甲○○、乙○○託伊辦理，渠等約在新莊市農會頭前分
    部，因為農會要核對身分證及前來對保之本人，故丙○○、
    甲○○、乙○○均有到場，且抵押權設定書義務人要親自蓋
    章，農會不可能派人至代書事務所辦理，故伊也要前往農會
    一同辦理手續，辦理土地登記資料均係在農會簽名蓋章等語
    （見原審卷 (一) 第452頁至第460頁），被告甲○○、乙○○雖辯稱：證人邵豐田與丙○○曾同設籍於臺北縣新莊市○○路40  3號2樓，其所證應不足採云云，然依證人邵豐田所
    述本件辦理貸款之情形，核與新莊市農會規定之貸款程序相
    符，而查證人邵豐田受託辦理本件抵押權設定相關事宜，並
    經到庭具結而為陳述，若為虛偽陳述者，尚須負刑法偽證罪
    之刑事責任，其實無故為虛偽陳述之必要。至將上揭新莊市
    農會貸款資料申請書、約定書、切結書、收據與被告甲○○
    及乙○○自承係屬真正之「五股鄉農會開戶原件印鑑卡」，
    送請憲兵學校鑑定結果固認因簽名筆跡特徵不足無法辨識，
    有該校 90年11月7日（九Ｏ）執正字第5720號鑑定書一份在
    卷可參（見原審卷 (三) 第7頁至第24頁），惟上揭於 78年
    12月29日在新莊市農會申請貸款案中，所作成之新莊市農會
    約定書二份、借款申請書一份、切結書一份、收據一份上「
    甲○○」、「乙○○」之簽名，與被告甲○○及乙○○分別
    自承為真正之五股鄉農會之印鑑卡上之「甲○○」、「乙○○」簽名，經送內政部警政署刑事警察局鑑定結果，認被告
    甲○○於88年5月18日在五股鄉農會所書寫之印鑑卡，與78
    年12  月29日新莊市農會貸款資料申請書、收據、切結書、
    約定書中「甲○○」之字跡相符；乙○○於 85年8月30日在
    五股鄉農會所書寫之印鑑卡，與78年12月29日新莊市農會貸
    款資料申請書、收據、切結書、約定書中「乙○○」之字跡
    相符，有該局 91年1月30日刑鑑字第一四六八○號鑑驗通知
    書在卷可稽（見原審卷 (三)第261頁以下），另經將被告甲○○於 78年11月3日向五股鄉戶政事務所變更印鑑後之「甲○○」印文與78年12月29日在新莊市農會申請貸款案中，所
    作成之新莊市農會約定書二份、借款申請書一份、切結書一
    份、收據一份上所蓋用之「甲○○」印文，送請憲兵學校鑑
    定結果，經該校以比對顯微鏡檢驗法、透明片比對法檢查，
    鑑定結果認新莊市農會切結書 (78.12.29) 上「立切結書人
    」欄上方之印文、新莊市農會貸款資料申請書 (79.1.5) 上
    「備註」欄內「甲○○」之印文、新莊市農會收據(78.12.2
     9) 上「連帶保證人：甲○○」下方「甲○○」之印文、新
    莊市農會申請書 (78.12.29) 上「連帶保證人：甲○○」下
    方「甲○○」之印文、新莊市農會約定書 (78.12.29) 上「
    留存印鑑處」欄內「甲○○」之印文與五股鄉戶政事務所印
    鑑變更登記申請書 (78. 11.3) 上「當事人：申請人：」欄
    下方「甲○○」之印文間均相互吻合，有憲兵學校90年11月
    7日（九Ｏ）執正字第 5720號鑑定書一份在卷可參（見原審
    卷 (三)第7頁至第24頁），並參酌被告甲○○於本院準備程
    序時供稱印鑑均係伊自行保管，並無遺失等語，足認上開文
    件均係由被告甲○○及乙○○所蓋章及簽名（至自訴人丙○○自行將七十八年十二月二十九日新莊市農會約定書二份、
    借款申請書一份、切結書一份、收據一份及甲○○、乙○○
    於原審法院三重簡易庭八十六年度重簡字第一七八五號案件
    言詞辯論程序中所書寫字蹟、印鑑變更申請書等申請書之字
    蹟送請「全球鑑定顧問股份有限公司」鑑定，經鑑定結果認
    其中「甲○○」簽名、「乙○○」簽名，分別為同一人所書
    寫，並提出鑑定報告書一份（見原審卷 (一)第 47頁至第67
    頁），另被告甲○○、乙○○自行將 78年11月3日五股戶政
    事務所申請印鑑變更申請書及印鑑證明申請書、78年12月29
    日新莊市農會約定書二份、借款申請書一份、切結書一份及
    收據一份、 82年9月13日於五股戶政事務所申請印鑑證明申
    請書及委任書，暨「甲○○」、「乙○○」於臺北縣五股鄉
    農會活期存款印鑑卡戶名簽名筆跡及91年1月29日於臺灣板
    橋地方法院受訊問時所書寫筆跡，送請「公誠鑑定有限公司
    」鑑定結果，認上揭78年11月3日、78年12月29日及82年9月
    13日等文件上「甲○○」、「乙○○」之簽名筆跡與甲○○
    、乙○○二人於五股鄉農會存款印鑑卡及於91年1月29日於
    法院所書寫之簽名筆跡，並不相符，並提出鑑定報告書一份
    （見原審卷 (四) 第137頁至第167頁），惟此二鑑定，分別
    為自訴人及被告所否認具有證據能力，且查該二鑑定所為判
    斷之人是否具專家資格及是否經正當之檢驗程序而作判斷，
    均不得而知，既非由法院或檢察官依法選任之鑑定人，且均
    未在鑑定前命履行鑑定人具結程序，實難認為合法之證據資
    料，應認其無證據能力，附此敘明）。另查，79年5月9日被
    告甲○○復以其所有坐落臺北市○○區○○段三小段五八三
    、五九二地號土地，為案外人蔡如卿設定最高限額五十萬元
    之抵押權設定登記，有抵押權設定書等資料附卷可稽（見臺
    灣士林地方法院檢察署八十八年度偵字第二二一八號卷），
    而查79年5月9日設定抵押權予案外人蔡如卿之資料中，所使
    用之「甲○○」印鑑證明，與78年12月29日在新莊市農會辦
    理貸款時所用之「甲○○」印鑑證明為同一文號，均為78年
    11 月3日向五股戶政事務所申請之北縣戶印字第五二六一號
    ，此證人即辦理本件抵押權設定登記案之代書陳祐榮於臺灣
    士林地方法院檢察署偵查被告二人告訴自訴人蔡如卿涉犯上
    揭偽造文書犯行時結證稱：一般委託辦理抵押權設定當事人
    雙方都會到，尤其義務人一定要親自到場，特別要提出印鑑
    證明書等語（見臺灣士林地方法院88年度偵字第2218號影印
    卷第229頁），且若78年11月3日係自訴人丙○○盜刻甲○○
    之印章冒名申請印鑑變更及申請印鑑證明，則於79年5月9日
    被告甲○○又如何持同一日所申請同一文號之印鑑證明，為
    案外人蔡如卿設定抵押權？又若謂本次抵押，係自訴人假「
    甲○○」之名為蔡如卿設定抵押，觀以該次為蔡如卿設定之
    抵押既已清償塗銷（見臺灣士林地方法院檢察署八十八年度
    偵字第二二一八號卷附土地登記簿影本），若自訴人丙○○
    並係偽冒被告甲○○名義向案外人蔡如卿借款，並以被告甲○○所有上開土地設定抵押，則自訴人既已冒「甲○○」之
    名完成抵押設定，且如數借得款項，又豈有必要依約清償？
    是以被告甲○○應有於79年5月9日向案外人蔡如卿借款並設
    定第二順位抵押，則被告甲○○當已知悉有為自訴人丙○○
    設定第一順位抵押權予新莊市農會之事實而何以其對上揭以
    其所有土地設定抵押予新莊市農會之事實均為有何異議，此
    亦足認78年11月3日在五股戶政所以「甲○○」名義申請之
    印鑑證明，應係被告甲○○本人所申請並持有使用，綜上所
    述，被告甲○○、乙○○顯有於自訴人丙○○上揭向新莊市
    農會申請貸款時，同意擔任連帶保證人，並由被告甲○○提
    供上開土地設定抵押權予新莊市農會，而被告二人並於上開
    連帶保證書及抵押權設定契約書等文件上簽名及蓋章。被告
    甲○○及乙○○所辯並無同意擔任自訴人丙○○向新莊市農
    會貸款之連帶保證人，亦無在上揭連帶保證約定書及抵押權
    設定登記等文件簽名及蓋章等語，殊非事實，要無足採。
三、被告甲○○及乙○○明知被告甲○○有於78年11月3日前往
    五股戶政所辦理印鑑變更登記，並同時申請變更後之印鑑證
    明，且均同意擔任自訴人丙○○於78年12月29日向台北縣新
    莊市農會申請貸款之連帶保證人，並親自於該連帶保證之約
    定書及抵押權設定文件上簽名、蓋章，詎被告二人竟先於87
    年 4月17日，由被告甲○○具名向法務部調查局寄檢舉書三
    紙、補充檢舉理由書一紙，嗣又於 88年2月11日由被告二人
    共同委任孫域律師為代理人，向臺灣士林地方法院檢察署提
    出告訴，先後捏稱略以：「丙○○於 78年11月3日，偽刻甲○○之印章及偽造其簽名，向五股戶政所申請註銷及變更甲○○之原印鑑登記，復假冒甲○○之名義，加蓋前述偽造之
    印章，向五股戶政所申請甲○○之印鑑證明。後又持甲○○
    之印鑑、印鑑證明、土地所有權狀、身分證影本、戶籍謄本
    等文件，及乙○○之身分證、印章等件，勾串新莊市農會人
    員，擅將甲○○所有坐落臺北市○○區○○段三小段五八三
    、五九二地號之二筆土地，提供擔保向新莊市農會詐貸八百
    萬元」等語，誣指自訴人丙○○涉犯刑法行使偽造私文書罪
    嫌，意圖使自訴人丙○○受刑事追訴，而自訴人丙○○亦有
    因而受刑事追訴之虞，從而被告甲○○、乙○○二人犯行，
    事證明確，洵堪認定。
四、核被告甲○○、乙○○所為，係犯刑法第169條第1項之誣告
    罪。被告二人間有犯意聯絡及行為分擔，均為共同正犯。至
    被告二人雖曾於不同日期，先向法務部調查局檢舉，因未獲
    明確結果，乃又具狀向臺灣士林地方法院檢察署提出告訴，
    惟此均係出於單一之犯意對自訴人誣告，僅屬一個犯罪行為
    （參照最高法院四十五年度臺上字第一九六號、四十七年度
    臺上字第一一一○八號判例），自應僅論被告二人一單純之
    誣告罪，自訴人認被告二人所犯應為分論併罰之數行為，容
    有未洽，應予敘明。原審就被告二人予以論罪科刑，固非無
    見，惟查：被告二人就檢舉及告訴自訴人丙○○於 82年9月
    13日，偽冒被告甲○○名義，委任被告乙○○申請印鑑證明
    ，及於 84年12月6日，偽造甲○○之名義分別簽發如附表所
    示之本票部分，並不構成誣告犯行（理由詳後述），原審認
    被告二人就此部分亦成立誣告罪，併予論罪科刑，其論斷尚
    有未洽，是被告二人上訴意旨否認有上述誣告犯行，暨自訴
    人上訴意旨認被告二人先後向調查局檢舉及向臺灣士林地方
    法院檢察署提出告訴，係屬分別起意而應分論併罰，固均無
    理由，惟原判決既有可議之處，自應由本院予以撤銷改判。
    爰審酌被告之素行、犯罪之動機、目的、手段，所致生之危
    害，被告二人均為八十歲以上老者，智識程度不高，其犯行
    應係一時失慮所致及犯罪後之態度等一切情狀，各量處有期
    徒刑 6月。而查被告二人前均未曾受有期徒刑以上刑之宣告
    ，有本院被告前案紀錄表在卷可稽，因智識程度不高，一時
    失慮而誣指交惡之友人即自訴人丙○○涉犯上揭犯行，惟念
    被告二人均為八十歲之老者，經此罪刑之宣告，爾後當知所
    警惕，諒無再犯之虞，而查被告行為後，95年7月1日公佈施
    行之刑法第 74條第1項就緩刑條件修正為：「一、未曾因故
    意犯罪受有期徒刑以上刑之宣告者。二、前因故意犯罪受有
    期徒刑以上刑之宣告，執行完畢或赦免後，五年以內未曾因
    故意犯罪受有期徒刑以上刑之宣告者。」，就之前曾因過失
    犯罪而受有期徒刑以上刑之宣告者，嗣再犯罪者仍得受緩刑
    之宣告，經比較新、舊法結果，修正後緩刑之規定固較有利
    於被告，惟被告前未曾受有期徒刑以上之罪，不論依修正前
    或修正後刑法第74條之規定，均得宣告緩刑，對被告而言並
    無有利或不利之情形，則本院審酌本件情形後，認被告所受
    本件刑之宣告以暫不執行為適當，並依修正前刑法第74條第
    1項之規定，宣告緩刑3年，以啟自新。
五、自訴意旨另以：被告甲○○於 82年9月13日委由被告乙○○
    、複委任陳志平向五股戶政所辦理申請印鑑證明。84年12月
    6 日，被告甲○○因與自訴人間土地買賣關係，而將原登記
    予自訴人之子吳植欽名下，臺北縣五股鄉○○○○段一○九
    一、一○九二、一○九二－一地號土地，移轉登記至被告甲○○之子陳福村名下，被告甲○○並簽發如附表所示受款人
    均為自訴人之本票六紙，並交由自訴人持有供作支付價金，
    詎被告甲○○及乙○○明知被告甲○○有於 82年9月13日委
    任被告乙○○、複委任陳志平辦理申請印鑑證明，並有於84
    年 12月6日因買賣土地關係，簽發如附表所示之本票六紙，
    竟於87年間，為阻止自訴人持上揭本票向法院聲請本票裁定
    ，基於意圖使自訴人受刑事處分之犯意聯絡，先於 87年4月
    17日，由被告甲○○具名向受理犯罪偵查之公務機關法務部
    調查局呈寄檢舉書三紙、補充檢舉理由書一紙，嗣於 88年2
    月11日，由被告甲○○、乙○○共同委任孫域律師為代理人
    ，向臺灣士林地方法院檢察署提起告訴，先後捏稱：「82年
    9月 13日，丙○○偽冒甲○○名義，委任乙○○申請印鑑證
    明。丙○○又意圖為自己不法之所有，於 84年12月6日，以
    偽刻之甲○○印鑑，偽造甲○○之名義分別簽發如附表所示
    之本票」等語，誣指自訴人丙○○涉犯刑法第216條、第210
    條之偽造文書、第201條第1項之偽造有價證券及第339 條第
    1 項之詐欺罪嫌。嗣經臺灣士林地方法院檢察署檢察官以八
    十八年度偵字第二二一八號偵查，於八十九年九月十三日獲
    不起訴處分，因認被告甲○○與乙○○二人就此部分亦涉有
    刑法第一百六十九條第一項誣告罪嫌云云。
六、按犯罪事實應依證據認定之，無證據不得認定犯罪事實，刑
    事訴訟法第154條第2項定有明文。而所謂認定犯罪事實之證
    據，係指足以認定被告確有犯罪行為之積極證據而言，該項
    證據自須適合於被告犯罪事實之認定，始得採為斷罪資料，
    如未能發現相當證據，或證據不足以證明，自不能以推測或
    擬制之方法，以為裁判之基礎（參照最高法院二十九年上字
    第三一０五號、四十年臺上字第八六號及三十年上字第八一
    六號判例）。又按刑法第169條第1項之誣告罪，以意圖使他
    人受刑事或懲戒處分向該管公務員誣告為構成要件，故該項
    犯罪不特須指出具體事實足以使人受刑事或懲戒處分，且須
    明知其為虛偽，具有故意構陷之情形始能成立，若對事實有
    所誤認即欠缺此種意思條件，自難令負誣告責任，易言之，
    誣告罪須其申告內容完全出於憑空捏造，若所告尚非全然無
    因，只因缺乏積極證明，致被誣告人不受追訴處罰者，尚難
    遽以誣告論罪，因之，告訴人所訴事實，不能證明其係實在
    ，對於被訴人為不起處分或判決無罪確定者，是否構成誣告
    罪，尚應就其有無虛構誣告之故意以為斷，並非當然以誣告
    罪相繩（參照最高法院二十二年上字第三三六八號、四十三
    年台上字第二五一號及五十九年台上字第五八一號判例）。
七、訊據被告甲○○、乙○○固供承原登記自訴人丙○○之子吳
    植欽所有坐落臺北縣五股鄉○○○○段一○九一、一○九二
    、一○九二－一地號土地三筆，有於上開時地移轉登記予渠
    等之子陳福村名下，暨於 87年4月17日以甲○○名義向法務
    部調查局呈寄檢舉書三紙、補充檢舉理由書一紙，及於88年
    2月 11日由渠等二人共同具名，委任孫域律師直接向臺灣士
    林地方法院檢察署提出告訴，指述於： 82年9月13日，丙○○偽冒甲○○名義，委任乙○○申請印鑑證明，及於84年12
    月 6日，以偽刻之甲○○印鑑，偽造甲○○之名義分別簽發
    如附表所示之本票，而檢舉丙○○涉有偽造文書及偽造有價
    證券罪嫌之事實，並有土地登記申請書、土地建築改良物買
    賣所有權、移轉契約書、土地增值稅免稅證明書及農地承受
    人自耕能力證明書等文件影本、該檢舉書、檢舉理由書在卷
    及臺灣士林地方法院檢察署88年度偵字第2218號偵查影印卷
    宗可參，惟被告甲○○及乙○○均矢口否認有上述誣告犯行
    ，並均辯稱：台北縣五股鄉○○○○段三筆土地，原係被告
    乙○○向案外人陳清滄買受過戶登記被告之子陳福添名義；
    嗣丙○○以為保有自耕農身份而向被告乙○○請求信託登記
    其名義，惟丙○○竟自行將一九０一地號土地登記於其正在
    當兵之子吳植欽名義；經催討始於八十四年十二月六日移轉
    返還登記予渠等之子陳福村。前、後兩次移轉並無實際買賣
    關係，自無價金之支付可言，丙○○所提出如附表所示之本
    票六張係其偽造，渠等因而所為之檢舉及告訴，自無誣告可
    言云云。經查：
(一)於 82年9月13日有以被告甲○○名義，委由被告乙○○再複
    委任陳志平向五股戶政所申請印鑑證明，此有五股戶政所「
    甲○○」印鑑證明申請書及委任書在卷可稽，惟被告甲○○
    、乙○○均否認有於上開時間向五股戶政所申請「甲○○」
    之印鑑證明，而查被告甲○○若欲向五股戶政所申請其印鑑
    證明，惟其因故未能親自前往而需委由他人，則其儘可於委
    任書上書立受任人即可，又豈有委由亦不克前往之被告乙○○，再由被告乙○○複委任他人之理，另查被告甲○○既已
    於 78年11月3日向五股戶政所辦理印鑑變更，則其爾後欲申
    請印鑑證明時，於該印鑑證明申請書上自須蓋用變更後之印
    鑑，惟經將上揭 78年11月3日印鑑變更申請書上「甲○○」
    之印文與 82年9月13日委任書上「委任人：簽名蓋章」欄內
    「甲○○」之印文、印鑑證明申請書上「簽名蓋章」上「甲○○」之印文送請憲兵學校鑑定結果，認均不相吻合，有該
    校九十年十一月七日（九○）執正字第五七二○號鑑定書在
    卷可參（見原審卷（三）第七頁至第二四頁），是被告二人
    所辯並無於82年9月13日向五股戶政所申請印鑑證明云云，
    尚非全然無據。
(二)至自訴人丙○○雖指述與被告甲○○間有土地買賣關係，將
    原登記於其子吳植欽名下之臺北縣五股鄉○○○○段一○九
    一、一○九二、一○九二－一地號土地三筆，移轉登記至被
    告甲○○之子陳福村名下，而由被告甲○○簽發受款人均為
    自訴人丙○○之本票六張，惟被告二人一再否認就此三筆土
    地與自訴人丙○○間有何買賣關係，而證人陳福村於原審法
    院審理時證稱：八十四年間，丙○○與吳植欽將五股坑的三
    筆土地登記至伊名下，這是假買賣。之前，因吳植欽要取得
    自耕農的身分，所以伊哥哥陳福添先把土地登記到吳植欽的
    名下，後來我們要吳植欽把土地還給我們，當時伊哥哥陳福
    添比較忙，所以吳植欽便把土地登記到伊名下云云（見原審
    卷(三) 第128頁）﹔證人陳福村於91年9月5日在原審法院八
    十九年簡上字第三六八號確認本票債權不存在事件審理中證
    稱：原先土地是陳福添所有，但是被上訴人（即自訴人丙○○）為了保有自耕農身分，所以陳福添就借給被上訴人，之
    後也登記在被上訴人名下，後來因為廢除自耕農限制，所以
    又將該三筆土地要回來，移轉登記給伊，上訴人甲○○沒有
    開本票給被上訴人，被上訴人也沒有到伊家裡寫系爭土地買
    賣契約書，土地過戶除了買賣、贈與或繼承為原因，我們找
    不出其他原因辦理過戶，但事實上並沒有買賣事實存在，被
    上訴人借土地時及向被上訴人要回土地時，伊都有在場等語
    。另證人即代書吳琇瑾於 87年7月22日在原審法院八十七年
    度重簡字第七五七號確認本票債權不存在事件審理中結証稱
    ：伊受丙○○之託，經手代為辦理五股鄉○○○段五股坑小
    段一○九一、一○九二、一○九二之一等三筆土地過戶給陳
    福村之手續，是乙○○和丙○○一起來託伊辦理過戶。辦理
    過戶時，並沒有提到實際之買賣價金，契約書（俗稱公契）
    是計公告地價核算。這件只有做過戶，沒有任何買賣契約（
    俗稱私契）或交付價金之情事等語（見八十九年度簡上字第
    三六八號判決書）。且查若本件確係買賣，而以本件買賣價
    金高達三千萬元，何以竟未簽定何不動產買賣契約書，以供
    雙方遵循，暨未於達成買賣合意時，由被告先行支付訂金，
    以資確認買賣關係之成立，均有違常情，另自訴人丙○○在
    未確定取得買賣價金前，是否可能即將系爭土地辦理過戶手
    續，至若系爭本票係土地價金，焉有全部以未知可否兌現之
    本票支付，且發票日期分為三組相隔各十天、二十天，此亦
    有悖常理，且依該六紙本票之發票日與到期日觀之，發票日
    有八十四年十二月六日、十六日，及八十五年一月六日三組
    ，到期日則有八十四年十二月二十六日、八十五年一月二十
    六日二組，票據為提示證券，若自訴人於首批到期日之八十
    四年十二月二十六日為提示，不獲兌現，則焉有再接受八十
    五年一月六日簽發之編號五、六之二紙本票之理。再觀之上
    開本票號碼，為073665、073666、073981、073982、073985
    、073987，其中編號一、二為連號，編號三、四亦為連號，
    編號第五、第六為同日簽發、同日到期卻隔號；但其為編號
    一、二，編號三至六各為同一本之商業本票所出，殆可認定
    。惟被告乙○○亦曾執有自訴人丙○○本人名義於八十六年
    三月二十一日簽發，八十六年四月二十一日到期，票號0736
    54、金額六萬元，指定受款人乙○○之本票一紙（該影本見
    八十八年度偵字第二二一八號卷第二０頁）。自訴人丙○○
    本人簽發之073654號本票，與其持有之「甲○○」名義簽發
    之編號一、0000000、073666，二紙本票，票號接近，可見
    該三紙本票，均出於同一本商業本票簿，如此巧合，實在啟
    人疑竇。
(三)系爭六張本票，分別經被告甲○○起訴確認本票債權不存在
    ：
    ○七三五六五號：原審民事庭八十九年度簡上字第二九四
      號確認本票債權不存在判決確定（見本院上訴卷 (二) 第
      171頁）。
    ○七三五六六號：原審法院三重簡易庭八十六重簡一四三
      八號確認本票債權不存在判決確定（見本院上訴卷  (二)
      第167頁）。
    ○七九九八一號：原審法院民事庭八十九年簡上字第三六
      八號確認本票債權不存在判決確定（見本院上訴卷  (二)
      第210頁）。
    ○七九九八二號：原審法院民事庭八十九年簡上字第三六
      八號確認本票債權不存在判決確定（見本院上訴卷  (二)
      第210頁）。
    ○七九九八五號：原審法院民事庭八十九年簡上字第三０
      三號確認本票債權不存在判決確定（見本院上訴卷  (二)
      第190頁）。
    ○七九九八七號：原審法院民事庭八十九年簡上字第三０
      三號確認本票債權不存在判決確定（見本院上訴卷  (二)
      第190頁）。
    其中八十九年簡上字第二九四號、第三０三號、第三六八號
    確定判決，更認定各該本票係出於偽造，此有各該民事判決
    確定證明書可稽（見九十三年十月二十九日狀附證據）。
(四)綜上所述，被告二人一再否認有於 82年9月13日向五股戶政
    所申請「甲○○」之印鑑證明，而自訴人丙○○持有系爭本
    票六紙之原因關係，甚為詭譎，自訴人丙○○就此部分之指
    述是否確與事實相符，非無與事理有違之處，被告甲○○與
    乙○○因有合理之懷疑，因而於前案告訴本案自訴人丙○○
    涉嫌於 82年9月13日偽冒被告甲○○名義，委任被告乙○○
    申請印鑑證明及偽造被告甲○○名義簽發如附表所示之本票
    六紙，而涉有偽造文書及偽造有價證券等罪嫌，尚非屬全然
    出於憑空捏造，且系爭六張本票，並經法院判決確認本票債
    權不存在確定，被告甲○○無須負民事責任，亦難認定被告
    甲○○與乙○○有故意虛構不實之事實而為申告，則被告二
    人就此等部份分別向法務部調查局檢舉及向臺灣士林地方法
    院檢察署提起告訴，尚屬渠等訴訟權之行使，實難認被告甲○○與乙○○就此等部份有誣告之犯意，而應負誣告罪責。
    此外，復查無其他積極證據足資證明被告甲○○與乙○○涉
    有此部分自訴人指訴之誣告犯行，被告二人所辯並無此部分
    誣告犯行，應堪採信，被告此部份犯行尚屬不能證明，惟此
    部份與被告上開論罪科刑部分同係被告二人出於單一犯意而
    為，為實質上一罪之部分犯行，爰不另為無罪之諭知。
據上論斷，應依刑事訴訟法第369條第1項前段、第371條、第364
條、第299條第1項前段，刑法第 28條、第169條第1項、第2條第
1項、修正前刑法第74條第1項，判決如主文。
中    華    民    國    95    年    9    月     8     日
                  刑事第五庭    審判長法  官  吳  敦
                                      法  官  吳啟民
                                      法  官  張傳栗
以上正本證明與原本無異。
如不服本判決，應於收受送達後十日內向本院提出上訴書狀，其
未敘述上訴之理由者並得於提起上訴後十日內向本院補提理由書
（均須按他造當事人之人數附繕本）。
                                      書記官  何子傑
中    華    民    國    95    年    9     月    8     日
附錄：本案論罪科刑法條全文
刑法第一百六十九條
意圖他人受刑事或懲戒處分，向該管公務員誣告者，處七年以下
有期徒刑。
意圖他人受刑 事或懲戒處分，而偽造、變造證據或使用偽造變之
證據者亦同。
附表：
      ┌──┬──────┬──────┬──────┬──────┐
      │編號│發票日      │到期日      │ 本票號碼   │金額新台幣  │
      ├──┼──────┼──────┼──────┼──────┤
      │ 一 │84年12月6日 │84年12月26日│ 073665     │一百萬元    │
      ├──┼──────┼──────┼──────┼──────┤
      │ 二 │84年12月6日 │84年12月26日│ 073666     │九百萬元    │
      ├──┼──────┼──────┼──────┼──────┤
      │ 三 │84年12月16日│85年1月26日 │ 079981     │五百萬元    │
      ├──┼──────┼──────┼──────┼──────┤
      │ 四 │84年12月16日│85年1月26日 │ 079982     │五百萬元    │
      ├──┼──────┼──────┼──────┼──────┤
      │ 五 │85年1月6日  │85年1月26日 │ 079985     │五百萬元    │
      ├──┼──────┼──────┼──────┼──────┤
      │ 六 │85年1月6日  │85年1月26日 │ 079987     │五百萬元    │
      └──┴──────┴──────┴──────┴──────┘


司法院資訊處製作；財團法人民間司法改革基金會備份。
